【裁判字號】    90,上訴,883
【裁判日期】    900724
【裁判案由】    偽造文書
【裁判全文】
臺灣高等法院高雄分院刑事判決                      九十年度上訴字第八八三號
    上  訴  人
    即  被  告  乙○○
右上訴人因偽造文書案件，不服臺灣高雄地方法院八十九年度易字第四五六三號中華
民國九十年四月三十日第一審判決（起訴案號：臺灣高雄地方法院檢察署八十九年度
偵字第一０二八六號），提起上訴，本院判決如左：
      主  文
原判決關於乙○○偽造文書部分撤銷。
乙○○共同行使偽造私文書，足以生損害於公眾及他人，處有期徒刑伍月，如易科罰
金，以佰元折算壹日。扣案貼有乙○○照片之甲○○汽車駕駛執照壹枚（印製號碼
：省00000000）及偽造之「甲○○」印章壹枚、汽（機）車駕駛人審驗暨各
項異動登記書上偽造「甲○○」之印文壹枚，均沒收。
      事  實
一、乙○○於民國八十七年在屏東殯儀館為其父辦理殯葬事宜期間，在該殯儀館內見
    有甲○○所遺失之國民身分證一枚，將之拾取侵占入己（侵占遺失物部分業經原
    審判決免訴確定）；嗣後因另犯瀆職案件經臺灣高雄地方法院判處有期徒刑八月
    確定未到案執行，於八十八年十月二十六日由臺灣高雄地方法院檢察署發布通緝
    ，其為避免遭警查緝，乃萌生以上開甲○○身分證向監理機關聲請補發甲○○汽
    車駕駛執照掩飾身分之犯意，於八十九年一月四日以新台幣（下同）二萬元之代
    價委託某不詳姓名年籍之成年男子代為辦理甲○○駕駛執照補發事宜，二人遂基
    於共同犯意聯絡，由乙○○先將甲○○身分證上照片撕下改貼其本人相片變造為
    其本人之身分證後，再持交該不詳姓名年籍之成年男子，由該男子偽刻甲○○印
    章一枚，連同乙○○所交付之本人照片二幀，持向交通部公路局高雄區監理所行
    使，以甲○○汽車駕駛執照遺失為由，於八十九年一月四日在汽（機）車駕駛人
    審驗暨各項異動登記書上供申請人填載「姓名」、「駕照號碼（身分證號碼）」
    等欄項內偽填「甲○○」之姓名，並偽造「甲○○」之印文一枚，而偽造甲○○
    申請補發汽車駕駛執照之私文書，連同上開變造之身分證持以行使向該監理所承
    辦公務員申請補發甲○○汽車駕駛執照，明知為不實之申請事項，而使該承辦公
    務員將此不實之事項登載於職務上所掌之公文書汽（機）車各項異動作業登記書
    上，並補發甲○○汽車駕駛執照予該不詳姓名年籍之成年男子交由乙○○使用，
    足生損害於甲○○及監理機關辦理汽車駕駛執照補發業務之正確性。嗣於八十九
    年五月五日凌晨三時十分許，乙○○駕駛汽車行經高雄市前鎮區○○○路與鎮○
    路口遇警臨檢時，為掩飾身分，乃出示上開甲○○汽車駕駛執照接受檢查，為警
    識破查獲。
二、案經高雄市政府警察局前鎮分局移送臺灣高雄地方法院檢察署檢察官偵查起訴。
      理  由
一、訊據被告乙○○除就前揭變造甲○○身分證部分予以否認外，對於右揭時地拾獲
    甲○○所遺失之國民身分證後，於八十九年一月四日以二萬元之代價委託不詳姓
    名年籍之成年男子持甲○○身分證至交通部公路局高雄區監理所，以甲○○汽車
    駕駛執照遺失為由，申請補發甲○○之汽車駕駛執照使用，於八十九年五月五日
    凌晨遇警臨檢，出示甲○○汽車駕駛執照接受檢查時，為警識破查獲等事實均坦
    白承認，核與被害人甲○○於警訊時及原審審理時指述情節相符，並有被告委託
    該不詳姓名年籍男子向高雄區監理所申請補發之甲○○汽車駕駛執照一枚扣案可
    佐，且經原審向交通部公路局高雄區監理所查詢結果，扣案之該枚甲○○汽車駕
    駛執照，確係該監所於八十九年一月四日所核發無訛，復有該所九十年三月十六
    日（九０）高監二字第九０一一九八三號函附之八十九年一月四日汽（機）車駕
    駛人審驗暨各項異動登記書影本一份在卷足憑，被告此部分之自白應與事實相符
    ，核堪採信。
二、至於被告乙○○雖辯稱未曾於前開身分證上撕下甲○○之照片，改貼上其照片云
    云。惟被告乙○○為警查獲後移送臺灣高雄地方法院檢察署於檢察官初訊時已明
    白供承：駕照是伊在監理站取得的，伊向監理站黃牛幫伊貼換的，甲○○的身分
    證是伊撿到的，伊撿到時先貼上伊的照片，後來持偽造身分證到監理站請黃牛幫
    辦理成甲○○的駕照，因為被通緝，所以持假證件來掩飾身分等語在卷（見八十
    九年五月五日檢察官訊問筆錄、偵卷第十二頁），且嗣於原審審理時已據其提出
    持向監理所申請補發駕照之甲○○身分證一枚附卷（附於原審卷第四十四頁），
    由該枚身分證靠近照片處之護被膠膜有遭拆封痕跡，內所黏貼之甲○○照片亦有
    破損跡象可知，該枚身分上所黏貼之甲○○照片確曾遭撕起之事實，至為明確，
    而由卷附之甲○○個人持用之駕照及黏貼被告照片之甲○○駕照影本相互比較可
    知，被告本人之照片與甲○○之照片差異極大，被告顯係為免遭監理人員懷疑其
    供補發證件黏貼之本人照片，與其所持以供查核之甲○○身分證上之照片非同一
    人，因而先將甲○○身分證上之照片撕下改貼其本人之相片，俾供承辦人員查核
    等情，誠堪肯認，自以被告初於偵查時所為之前揭供述為可採，其嗣後翻異否認
    有變造身分證情節，應係卸責之詞，尚難採信。綜上所述，被告上開偽造文書等
    犯行，事證明確，洵堪認定。
三、查身分證為國民身份之證明文件，係為刑法第二百十二條之特種文書；而監理機
    關制式供領有汽車駕駛執照之民眾申請補發汽車駕駛執照之汽（機）車駕駛人審
    驗暨各項異動登記書上供申請人填載「姓名」、「駕照號碼（身分證號碼）」等
    欄項，則係由申請人在該欄項簽署後，持由承辦人員憑以辦理補發事宜，表示經
    該駕駛人申請重新補發新駕駛執照之意思表示，具有申請書之性質，應係屬刑法
    第二百十條所稱之私文書（參考最高法院八十五年台非字第一四六號裁判要旨）
    。核被告將所拾獲之甲○○身分證，予以變造換貼自己之照片，供其行使申請甲
    ○○汽車駕駛執照查核之用，此部分所為係犯刑法第二百十六條、第二百十二條
    之行使變造特種文書罪。其委託不詳姓名年籍之成年男子於八十九年一月四日汽
    （機）車駕駛人審驗暨各項異動登記書上「姓名」、「駕照號碼（身分證號碼）
    」等申請人簽章欄內偽造「甲○○」署押，用以表示甲○○申請補發駕駛執照之
    意，持以行使向監理所承辦公務員申請補發甲○○駕駛執照，足生損害於甲○○
    ，此部分所為，則係另犯刑法第二百十六條、第二百十條之行使偽造私文書罪。
    又被告明知甲○○本人並無駕駛執照遺失申請補發事實，竟以其名義為不實申請
    ，向監理機關申請補發甲○○汽車駕駛執照，致使承辦公務員將此遺失、申請補
    發之不實事項登載於職務上所掌之公文書汽（機）車各項異動作業登記書上，並
    據以補發甲○○汽車駕駛執照，足生損害於甲○○及監理機關辦理汽車駕駛執照
    補發業務之正確性，故此部分所為，核另犯刑法第二百十四條之使公務員登載不
    實罪。至被告變造甲○○身分證、偽造甲○○申請補發汽車駕駛執照私文書等低
    度行為，及偽刻甲○○印章、偽造「甲○○」印文之部分行為，均各別為行使變
    造特種文書、行使偽造私文書罪所吸收，均不另論罪。被告與不詳姓名成年之男
    子，就上開行使變造特種文書罪、行使偽造私文書罪及使公務員登載不實事項罪
    間，有犯意聯絡及行為分擔，均為共同正犯。再查，被告所犯行使變造特種文書
    罪、行使偽造私文書罪及使公務員登載不實事項等三罪之間，互有方法、目的之
    牽連關係，為牽連犯，應從一重之行使偽造私文書罪處斷。公訴人就被告行使偽
    造甲○○申請補發駕駛執照私文書及使公務員將此不實之事項登載於職務上所掌
    之公文書汽（機）車各項異動作業登記書罪部分，於起訴書論罪法條欄內雖未予
    論列其罪名，惟起訴事實已敘及，且此部分與上開已論罪之行使變造特種文書犯
    行，既具有牽連犯之裁判上一罪關係，本院自應併予審判。
四、原審認被告乙○○罪證明確，予以論罪科刑，固非無見。惟被告乙○○夥同前述
    不詳姓名年籍之成年男子，於前開汽（機）車駕駛人審驗暨各項異動登記書上除
    偽填「甲○○」之姓名外，尚有偽造「甲○○」之印文一枚，而偽造之印文依刑
    法第二百十九條之規定應宣告沒收，原審未予宣告沒收，容有未洽。被告上訴意
    旨，未指摘及此，其以原審量刑過重，指摘原判決不當，雖無理由，惟原判決既
    有可議，自應由本院予以撤銷改判。審酌被告前已有妨害兵役、違反動產擔保交
    易法等犯罪前科，素行欠佳，有臺灣高等法院被告全國前案紀錄表在卷可稽，見
    他人遺失之身分證竟據為己有，嗣因案遭通緝，復另起不法犯意，予以變造為本
    人之身分證，並委請他人持向監理機關為不實之申請，致監理機關人員遭矇蔽進
    而核發被害人汽車駕駛執照，供其隱匿身分之用，足生損害於被害人及監理機關
    辦理汽車駕照補發業務之正確性，惟念其嗣後已坦承大部分犯行，並主動交出為
    其所侵占之甲○○身分證以供法院審酌，應有悔意，犯罪態度尚佳等一切情狀，
    仍如原審量處如主文第二項所示之刑。又被告行為後，刑法第四十一條有關易科
    罰金之規定，已於九十年一月十日經修正公布為刑法第四十一條第一項，並於同
    年月十二日生效，其得易科罰金之適用範圍，由原來犯最重本刑三年以下有期徒
    刑之罪，而受六個月以下有期徒刑或拘役之宣告，修正為最重本刑五年以下有期
    徒刑之罪，而受六個月以下有期徒刑或拘役之宣告，比較新舊法結果，其得易科
    罰金之適用範圍，以新法較有利於被告，依刑法第二條第一項前段之規定，自應
    適用裁判時之法律，爰依裁判時之修正後刑法第四十一條第一項之規定，就對其
    所宣告之徒刑，併予諭知易科罰金之折算標準。末查，被告與不詳姓名男子共同
  偽刻之「甲○○」印章一枚，而於前開汽（機）車駕駛人審驗暨各項異動登記書
    上偽造「甲○○」之印文一枚，上開印章雖未扣案，然尚無證據足以證明已滅失
    ，應與偽造「甲○○」之印文均依刑法第二百十九條宣告沒收之；另扣案貼有乙
    ○○照片之甲○○汽車駕駛執照一枚，則為被告犯罪所得之物，爰依刑法第三十
    八條第一項第三款之規定，併予宣告沒收。至被告在甲○○身分證上變造換貼其
    本人照片部分，因被告嗣後已將甲○○之照片回復黏貼，有該身分證附卷可參（
    見原審卷第四十四頁），且該身分證本應發還被害人，故就變造照片部分無庸諭
    知沒收；又八十九年一月四日汽（機）車駕駛人審驗暨各項異動登記書上所填載
    之「甲○○」姓名部分，僅在識別何人申請，並非表示本人簽名之意思，尚不生
    偽造署押問題（此部分與前開偽造「甲○○」之印文部分，尚難混為一談），故
    就該填載「甲○○」姓名部分，亦不另沒收之諭知（參考最高法院八十五年台非
    字第一四六號裁判要旨）。
五、至公訴人認被告向監理機關申請補發甲○○駕照部分，另犯刑法第刑法第二百十
    二條之變造特種文書罪一節。查扣案之甲○○汽車駕駛執照，確係交通部公路局
    高雄區監理所於八十九年一月四日所核發之真正駕駛執照，並非係偽造一情，有
    交通部公路局高雄區監理所委託承製並印製發章之卡登實業有限公司八十九年九
    月二十一日卡字第０九０二號函文及本院九十年三月十六日（九０）高監二字第
    九０一一九八三號函各一份文在卷可稽，其上所黏貼之照片雖非甲○○本人，然
    此乃被告以不實之補發申請事項使承辦人員誤為核發新照之結果，並無另就真正
    之駕駛執照予以變造之行為，故此部分應認係被告所犯使公務員登載不實事項罪
    之犯罪結果，應不另論變造特種文書罪，附此敘明。
六、被告乙○○侵占遺失物部分，業經原審判決免訴確定，本院自不再予以論列。
據上論結，應依刑事訴訟法第三百六十九條第一項前段、第三百六十四條、第二百九
十九條第一項前段、刑法第二條第一項前段、第二十八條、第二百十六條、第二百十
條、第二百十二條、第二百十四條、第五十五條、第四十一條第一項、第三十八條第
一項第三款、第二百十九條，罰鍰提高標準條例第一條前段、第二條，判決如主文。
本案經檢察官林應華到庭執行職務。
中    華    民    國      九十      年       七       月      二十四    日
                              臺灣高等法院高雄分院刑事第三庭
                                  審判長法官  莊秋桃
                                        法官  莊崑山
                                        法官  陳中和
右正本證明與原本無異。
如不服本判決，應於判決送達後十日內向本院提出上訴狀，其未述理由者並應於提
出上訴狀後十日內向本院補提理由書（應附繕本)。
                                      書記官  梁美姿
中    華    民    國      九十      年       七       月     二十六     日
附錄：本判決論罪科刑法條：
刑法第二百十條：
偽造、變造私文書，足以生損害於公眾或他人者，處五年以下有期徒刑。
刑法第二百十六條：
行使第二百十條至第二百十五條之文書者，依偽造、變造文書或登載不實事項或使登
載不實事項之規定處斷。
                                                                        Ｋ


司法院資訊處製作；財團法人民間司法改革基金會備份。
